臺灣士林地方法院刑事判決　　　　　　　　　　　　　　九十三年度易字第三七號
　　聲　請　人　臺灣士林地方法院檢察署檢察官
　　被　　　告　乙○○
　　選任辯護人　傅祖聲律師
右列被告因業務過失傷害，經檢察官聲請簡易判決處刑（九十二年度偵字第八六三號
），本院士林簡易庭認不宜以簡易判於處刑，移由本院刑事庭改依通常程序審理判決
如左：
    主  文
乙○○無罪。
    理  由
一、公訴意旨略以：被告乙○○係臺灣麥當勞餐廳股份有限公司第四十一號士林分店
    （址設臺北市士林區○○○路○段六○二號一樓，下簡稱麥當勞士林分店）經理
    ，負責該餐廳建物設備及安全之管理與維護等業務，於民國九十一年六月十二日
    上午值班時，疏於注意該店二樓露天陽台之水泥地面（上鋪有塑膠草皮）有裂縫
    ，且未為必要之防水工程，致該餐廳二樓陽台地面因前日（九十一年六月十一日
    ）晚間豪雨造成積水後，積水沿樓板牆面裂縫滲漏至下方裝設有音箱喇叭器材之
    一樓礦矸天花板，致該天花板吸水後軟化而於同日下午三時許碎裂，適至該店用
    餐坐於碎裂天花板下方座椅之甲○○遭掉落之音箱喇叭砸中頭部，受有頭皮裂傷
    六公分等傷害。因認被告涉有刑法第二百八十四條第二項之業務過失傷害罪嫌。
二、本件公訴人認被告乙○○涉有右揭犯行，無非係以告訴人即被害人甲○○之指訴
    、證人即竣緯設計工程有限公司（下簡稱竣緯公司）工程師陳英誠、麥當勞士林
    分店員工馬秋鳳及甲○○之友人林榮宗之證詞，以及事發地點照片數張、中央氣
    象局九十一年臺北氣象站逐日雨量資料、竣緯公司九十一年六月十四維修工程股
    價單、呂女之驗傷單二份、九十一年六月十二日民生報、自由時報剪報二份、麥
    當勞公司管理發展手冊相關值班管理單元內容、相關值班檢查表等資料，在卷可
    資佐證，足認被告於事發前就二樓陽台地面及一樓掉落之天花板狀況，並未有詳
    細之檢查，如被告於事發前就上開狀況確為翔實之檢查，應可發現陽台積水及天
    花板受潮情形，並為必要之修護，為其主要論據。訊據被告固承認係麥當勞士林
    分店負責人，有維護一般安全設備之責，惟堅決否認其有業務過失傷害之犯行，
    辯稱：天花板上嵌掛喇叭單體，係在伊到任前即是如此，伊已按維護手冊盡力做
    好維護工作，天花板如有髒污即會將立即換裝，九十一年四月間曾將掉落附近之
    天花板全部更換，因較接近大門容易髒；屋頂陽台鋪設有人工草皮，一般並不會
    將之掀開察看，除非發生重大事故，始委請建物公司評估，麥當勞士林分店陽台
    從未有漏水情形，況事後請工程公司檢查，將陽台灌滿水後，才發現有一條約七
    、八公分之細縫，肉眼並不容易發現，且案發當日下午離去前，伊並未發現喇叭
    附近天花板有何異狀等語。辯護人並以：(一)就事故肇因之天花板而言，每日、每
    週均有麥當勞士林分店人員負責注意、維護，每季、每年亦有不定期之檢測，即
    至事發前一日即九十一年六月十一日及事發當日上午，值班經理所填寫之樓面管
    理秘訣單，皆確認麥當勞士林分店內之天花板並無任何異狀，被告已盡必要之注
    意義務；(二)本件天花板意外掉落，實導因於事發前一日豪大雨所致，惟事發前，
    經內部密集定期檢查、上級之營運視察或外部之台檢公司不定期品管評估後，均
    未見天花板有漏水現象存在，被告自無法預見天花板會因漏水而掉落；(三)縱證人
    陳英誠所言屬實，但由前揭記錄或報告可知，於本件事故發生前，麥當勞士林分
    店維護、檢測，均未發現該處有任何漏水，參以證人即店員馬秋鳳證稱伊於該店
    工作五年來未見一樓大廳有任何漏水現象，僅二樓天花板曾因冷氣冷凝管故障而
    有滲水現象，但與本次大廳漏水無關，足認被告實無從預見天花板掉落，被告應
    無過失可言；(四)被告於本件意外發生迄今，已盡力做好對告訴人之生活照顧，陪
    同醫療就診亦多達三十餘次，費用皆由麥當勞公司支付，共計有新台幣（下同）
    一十萬四千五百十六元，並願再支付五十萬元以賠償告訴人，但因告訴人求償金
    額達一億餘元，致未能和解，並非無誠意等語，資為辯護。
三、按犯罪事實應依證據認定之，無證據不得推定其犯罪事實。又不能證明被告犯罪
    者，應諭知無罪之判決，刑事訴訟法第一百五十四條第二項、第三百零一條第一
    項分別定有明文。另按事實之認定，應憑證據，如未能發現相當證據，或證據不
    足以證明，自不能以推測或擬制之方法，為裁判基礎；且被告否認犯罪事實所持
    之辯解，縱屬不能成立，仍非有積極證據足以證明其犯罪行為，不能遽為有罪之
    證明；檢察官就被告犯罪事實，應負舉證責任，並指出證明之方法，倘其所提出
    之證據，不足為被告有罪之積極證明，或其指出證明之方法，無從說服法院以形
    成被告有罪之心證，基於無罪推定之原則，自應為被告無罪判決之諭知，最高法
    院三十年度上字第一八三一號判例、四十年臺上字第八六號判例、九十二年臺上
    字第一二八號判例分別著有明文可資參照。
四、經查：
  (一)按刑法上之「過失」，係指行為人按其情節應注意，並能注意而不注意，或行為
    人對於構成要件事實，雖預見其發生而確信其不發生者而言，刑法第十四條定有
    明文。又所謂「能注意」可解為係從行為人個人之情況而言，對於構成犯罪事實
    的發生有預見可能性；而所謂「應注意」可解為係從一般人的標準而言，對於構
    成犯罪事實之發生有預見可能性，換言之，刑法上過失行為之成立，應以行為人
    對該過失行為所生之構成要件結果、因果歷程有客觀之預見可能性及主觀預見可
    能性，且行為人基於此預見之可能性，而有違反客觀上之注意義務而致構成要件
    事實發生者，始足當之。
  (二)麥當勞士林分店於九十一年六月十二日下午三時許，因二樓露天陽台之水泥地面
    （上鋪有塑膠草皮）裂縫，適逢前日（即九十一年六月十一日）晚間豪雨造成積
    水後，積水沿樓板牆面裂縫滲漏至下方鑲嵌有音箱喇叭器材之一樓礦矸天花板，
    致該天花板吸水後軟化而碎裂，恰砸中在該天花板下方座椅用餐之告訴人甲○○
    頭部，因此受有頭皮裂傷六公分併腦震盪症候群、創傷後壓力症候群、次侵性憂
    鬱症、恐慌症等傷害之事實，已據告訴人甲○○指訴綦詳，並經證人即竣緯公司
    員工陳英誠於偵查中結證屬實，且有麥當勞中心意外事件報告單數份、消防安全
    十三日新乙診字第九一○二二七○○號、九十一年八月十六日新乙診字第九一二
    三○四八號、九十一年八月二十七日新乙診字第九一○二四一六二號、九十一年
    十月二十三日新乙診字第九一○三○○七八號乙種診斷證明書各一份、告訴人頭
    部外傷照片五幀、現場照片多幀附卷可稽，被告乙○○對此亦不否認，此部分事
    實堪可認定，固無疑義。
  (三)被告乙○○係麥當勞士林分店值班經理之一，負有該店業務之實際經營管理之責
    ，已據其所自承無訛。依麥當勞營運與訓練手冊第十七章有關衛生消毒與服務員
    清潔之建築物內服務員的清潔任務項目規定：「‧‧‧天花板的礦矸板位置固定
    且修理良好。‧‧‧」，第十九章有關天花板之維護保養規定：「如果天花板是
    礦矸板組合而成，則規律性的清潔是很重要的。這種天花板不可清洗，如果沒有
    規律性的用乾抹布或軟毛豬鬃刷徹底除塵，會導致油垢，而必須提前更換。可用
    吸塵器來清潔天花板。」，因此麥當勞士林分店即依規定執行天花板之日常清潔
    維護，如天花板有所污損時，亦即聯絡配合廠商即竣緯公司進行更換，最近於九
    十年十二月、九十一年四月份即分別因礦矸天花板髒污而更換，此有本件意外事
    發當月（即九十一年六月份）之每週清潔保養表一份、竣緯公司工程估價單及驗
    收單各二份在卷可考。又麥當勞士林分店每日皆排有四班值班經理，就該分店內
    之人員、設備、物料、清潔衛生等事項進行檢查，而於事發前一日（即九十一年
    六月十一日）及事發當日（即同年月十二日）上午，值班經理檢查後所填載之樓
    面管理秘訣單，均確認天花板並無異狀，此有該店九十一年六月份管理組工作時
    間表一份、樓面管理秘訣單數份附卷足憑。此外，臺灣檢驗科技股份有限公司於
    事發前二日（即九十一年六月十日）前往麥當勞士林分店進行年度品管評估，就
    天花板是否清潔（應無長黴、剝落或結露等情形），經評估為合格；又麥當勞營
    運部資深營運經理劉素娟恰於事發前一日前往麥當勞士林分店視察，就天花板部
    分，亦未見任何異狀，有臺灣檢驗科技股份有限公司九十一年十一月十一日台檢
    化食九一字第○○○○一號函檢送之麥當勞士林分店品管評估報告、麥當勞九十
    一年六月十一日營運視察報告各一份在卷可按。另證人即竣緯公司工程師陳英誠
    於偵查中結證稱：「（問：有無換過天花板？）有，去年大約有三次，九十年底
    換，九十一年四月也換過，在本案事發後，店裡也有請我去更換。（問：前幾次
    是何原因換天花板？）通常是天花板髒、舊了‧‧‧九十一年四月那次，因天花
    板舊了，有色差及被刮到‧‧‧（問：這次有換到天花板有嵌燈、電線或喇叭等
    ？）有，更換到有嵌喇叭。‧‧‧事發地點有包含我先前更換的範圍，‧‧‧」
    （見偵查卷第三三三頁至第三三四頁）等語，益明掉落砸中告訴人頭部之天花板
    ，於九十一年四月間始更換過。參以證人劉素娟、馬秋鳳於警訊、偵查中均證稱
    ：事發前一日及事發當日，經檢查天花板及二樓陽台，並無任何異狀（參見偵查
    卷第四十五頁、第三三二頁）等語，足認被告已盡其必要之注意義務，對於二樓
    陽台樓板因裂縫滲水乙事，並無預見之可能。
  (四)事發前一日下了一場豪大雨，雨量為該年度北部地區單日第六大者，此有民生報
    、自由時報九十一年六月十一日剪報各一份、中央氣象局九十一年臺北氣象站逐
    日雨量資料一份附卷可佐，再輔以陳英誠於偵查中結證稱：意外發生後二日（即
    九十一年六月十四日），伊至現場以手電筒照該處，看到樓板與牆面接縫有裂縫
    ，且有漏水情形，牆面有漏水痕跡，樓板有水珠，隨即至二樓陽台檢視，將人造
    草皮掀開，發現樓板也有裂縫，研判應是漏水，但當時陽台並未積水，以水管放
    水去試，結果確實牆壁裂縫會滴水，而天花板是礦矸板材質，通常不會因為有重
    力而掉落，除非遭水浸潤軟化，且需一定之水量，若僅有幾滴水，很快會風乾，
    不至於掉落；二樓陽台有洩水坡度，若未達一定雨量，水都可順利排走，應是雨
    相當大，才會導致另一邊積水（參見偵查卷第三三四頁至第三三五頁、第三六七
    頁至第三六八頁）等語、證人林榮宗偵查中亦證稱：伊事後至麥當勞士林分店，
    發現有一個天花板範圍是空的，感覺該空的四周天花板邊緣，有點濕濕的，因為
    當天還有一點毛毛雨，所以才去看一下是否有漏水情形，有一點像紙張受潮，因
    為天花板顏色是白的，有一點不一樣範圍只有邊緣，是不規則的，寬度不大，最
    寬超過鐵條寬（參見偵查卷第三五四頁）等語，足證除樓板裂縫導致漏水外，造
    成該天花板掉落之原因，主要係事發前一日之豪大雨所致。又陳英誠復證稱：九
    十一年四月更換天花板時並未發現有漏水痕跡，因礦矸板只要遇水，即會變色、
    變形，從外觀很容易看出來（參見偵查卷第三三四頁至第三三五頁、第三六七頁
    ）等語，徵諸前述麥當勞士林分店於事發前之檢視，均未發現有任何漏水致天花
    板變色、變形之情況，且陳英誠偵查中亦結證稱：「漏水是要等到發現有漏水，
    才會知道這地方有漏水。」（見偵查卷第三六七頁）等語，復佐以二樓陽台地面
    鋪設有人工草皮，衡情被告亦不可能於平日視察時，一一掀開草皮檢視有無裂縫
    ，況事前天花板並無任何異狀，亦無漏水痕跡，自一般客觀之標準而言，被告對
    於事故之發生殊無預見可能，與過失犯之成立要件，尚屬有間。
  (五)末查告訴人雖指稱：麥當勞士林分店服務人員於事發當時即立刻表示係因漏水致
    天花板掉落云云，惟已遭證人即麥當勞士林分店服務人員林素華所否認，並證稱
    ：伊係事後陪同告訴人就醫時，曾對呂小姐說工程人員檢查後，認為可能是因漏
    水致天花板掉落（參見偵查卷第四十二頁警訊筆錄、第一百七十二頁偵訊筆錄）
    ）等語。至證人林榮宗於偵查中復證稱：被告於事發當日，至警局製作筆錄時，
    亦表示因漏水致天花板掉落云云，但被告否認其情，僅表示當時係提到可能因下
    大雨，致天花板掉落，並未確定係何原因（參見偵查卷第三五四頁至第三五五頁
    ）等語，且當時尚未委請竣緯公司鑑定，被告所言，應係個人之猜測。況衡諸常
    情，如當時已有漏水情形，告訴人一就坐即會發現，豈有不立即反應之理？且依
    前所述，麥當勞士林分店於事發當日或前一日檢查天花板，並未發現有變色或變
    形等任何異狀，顯見天花板連同喇叭掉落實屬突然，事前既無任何徵兆，何能苛
    責被告事先防範。
  (六)綜上所陳，本件告訴人雖因麥當勞士林分店二樓陽台樓板裂縫，逢九十一年六月
    十一日豪大雨，積水因而滲漏至樓板下方礦矸天花板，致該裝設有喇叭之天花板
    吸水後軟化碎裂掉落而砸中頭部受傷，惟依客觀上判斷，二樓陽台有裂縫突遭大
    雨滲水，致一樓天花板軟化掉落，當非被告所能注意，被告應不負過失責任。公
    訴人所舉之證據，尚不足以形成被告有罪之確信，揆諸前揭說明意旨，既不能證
    明被告犯罪，依法即應諭知無罪之判決，以免冤抑。
據上論斷，應依刑事訴訟法第四百五十二條、第三百零一條第一項，判決如主文。
本案經檢察官簡志龍到庭執行職務
中　　　華　　　民　　　國　　九十三　　年　　　五　　　月　　 十八 　　日
                                  臺灣士林地方法院刑事第六庭
                                      審判長法　官  趙  文  卿
                                            法  官  彭  洪  媛
                                            法  官  李  昆  霖
右正本證明與原本無異。
如不服本判決，應於判決送達後十日內，向本院提出上訴狀。
                                            書記官  陳  佳  伶
中　　　華　　　民　　　國　　九十三　　年　　　五　　　月　　 十八 　　日
